【裁判字號】    94,訴,201
【裁判日期】    950120
【裁判案由】    殺人未遂
【裁判全文】
臺灣士林地方法院刑事判決               94年度訴字第201號
公  訴  人  臺灣士林地方法院檢察署檢察官
被      告  甲○○
選任辯護人  陳貴德律師
            陳怡文律師
            潘永芳律師
被      告  己○○
選任辯護人  潘永芳律師
上列被告因殺人未遂案件，經檢察官提起公訴（93年度偵字第44
51號），本院判決如下：
    主  文
甲○○共同殺人，未遂，處有期徒刑伍年貳月；己○○共同殺人
，未遂，處有期徒刑陸年。
扣案之鐵管壹支沒收。
    事  實
一、乙○○與己○○為叔姪關係，均在臺北縣石門鄉十八王公廟
    對面空地擺設攤位，長期因攤位生意衝突而相處不睦，嗣因
    乙○○於民國92年11月1 日駕車衝撞己○○之攤位，致使己○○對乙○○之怨恨更深，遂於92年11月2 日凌晨邀同妻舅
    甲○○及另3 名真實姓名年籍不詳之成年男子，共同基於妨
    害自由及殺人之犯意聯絡，由該3 名身份不詳之成年男子共
    乘1部汽車，先至十八王公廟前停車場準備強押乙○○，己○○及甲○○則至臺北縣石門鄉華儂公司第二停車場旁之產
    業道路等候，嗣乙○○於同日凌晨5 時許前往其經營之攤位
    準備收攤時，該3 名男子即持狀似手槍之物將乙○○強押上
    車，以非法方法剝奪乙○○之行動自由，並旋即駛往前述產
    業道路與己○○、甲○○會合，到達後，其中2 名不詳姓名
    之成年男子將乙○○強拉下車，以電線將之綑綁並架住，己○○即持鐵管猛力擊打乙○○之頭部1 下，並揚言要讓乙○○死，再轉向甲○○拿取開山刀朝向乙○○致命之頭部砍殺
    2 刀，甲○○復持前述鐵管朝乙○○之身體用力重擊數下，
    乙○○不支倒地後，己○○又命他人將乙○○拉起，並取出
    以礦泉水瓶裝盛之汽油2 瓶，由乙○○之頭部淋下，且取出
    打火機試圖點火引燃汽油，惟因該處風大無法點燃，此時同
    行男子發現疑似有人接近該處，示意己○○等人趕快離開，
    己○○等人始逃離現場，將嚴重受傷流血之乙○○棄置該處
    。嗣於同日下午約2 時許，乙○○經路人發現報警送醫急救
    ，始倖免於難，惟乙○○已因而受有頭皮7X 1X 1 公分、3
    X 1X2 公分二處撕裂傷，左上臂1.5 X0.5X1公分撕裂傷、雙
    側腹股溝7 X3公分擦傷及低血量休克等傷害。
二、案經告訴人乙○○訴由臺北縣政府警察局金山分局報請臺灣
    士林地方法院檢察署檢察官偵查起訴。
    理  由
壹、證據能力之判斷
一、乙○○、丙○○、戊○○、丁○○於警詢之陳述：
    按被告以外之人於審判外之言詞或書面陳述，除法律有規定
    者外，不得作為證據，刑事訴訟法第159 條第1 項定有明文
    。是告訴人乙○○、證人丙○○、戊○○、丁○○於司法警
    察調查時所為之陳述，依前開規定，原則上即不得作為證據
    。且被告之選任辯護人就前開被告以外之人於警詢時之陳述
    ，亦不同意作為證據，復查無刑事訴訟法第159 條之2 、第
    159 條之3 所列得例外作為證據之情形，則乙○○、丙○○
    、戊○○、丁○○等人於警詢之陳述，即不得作為證據。
二、乙○○、丁○○於偵查中之陳述：
    按被告以外之人於偵查中向檢察官所為之陳述，除顯有不可
    信之情況者外，得為證據，刑事訴訟法第159 條之1 第2項
    定有明文。又所謂「顯有不可信之情況」，係指陳述是否出
    於供述者之真意、有無違法取供情事之信用性而言，故應就
    偵查筆錄製作之原因、過程及其功能等加以觀察其信用性，
    據以判斷該項陳述是否有顯不可信之情況，並非對其陳述內
    容之證明力如何加以論斷（最高法院94年度第629 號判決意
    旨參照）。經核證人乙○○、丁○○於偵查中均係以證人身
    份具結陳述，觀其筆錄製作原因、過程等，並無顯不可信之
    情況，揆諸前揭法條規定，自得為證據。至辯護人所稱乙○○陳述內容與事實不符、丁○○前後陳述不一等情，則為證
    明力之問題，與是否有顯不可信之情況無涉，自不影響該部
    分陳述之證據能力，併予指明。
三、警製現場路線圖：
    臺北縣政府警察局金山分局警員姜永傑所製作之現場路線圖
    ，因屬被告以外之人於審判外之書面陳述，依前述刑事訴訟
    法第159 條第1 項之規定，原不得作為證據。惟按除有顯不
    可信之情況外，公務員職務上製作之紀錄文書、證明文書，
    亦得為證據，刑事訴訟法第159 條之4 第1 款定有明文，且
    觀諸該現場路線圖僅係就十八王公廟停車場至被害人乙○○
    被發現之產業道路間相關位置、距離加以繪製測量，並未涉
    及具體犯罪事實之判斷認定，亦無其他顯不可信之情況，參
    諸前揭規定，自得為證據。
貳、認定事實及論罪科刑
一、(一)訊據被告甲○○僅坦承其姊夫己○○曾於92年11月2 日中
    午至高雄與其見面喝酒，惟否認與己○○共同砍傷乙○○，
    辯稱：案發當時其在高雄家中睡覺，此事與其無關云云。其
    選任辯護人則以：(1)證人庚○○已就被告甲○○自92年11月
    1 日晚上至翌日中午確實均在高雄乙事證述明確，被告甲○○自無可能參與本案。(2)乙○○雖指稱甲○○亦在場參與，
    然依證人丁○○之證詞可知，乙○○最初並未提及甲○○，
    係丁○○告知己○○打電話來之後，乙○○始稱亦有遭甲○○毆傷，故乙○○之證詞顯有誣攀之嫌，且其證述關於共遭
    幾人強行押走、何時遭人以電線綑綁、罩住頭部之袋子係自
    行甩落或他人將之拿下、遭毆砍之順序等，均有前後陳述不
    一之情形，其證詞自不足採信。(3)共同被告己○○既稱其係
    因案發前與丙○○喝酒聊天，談及乙○○曾毆打其太太，丙○○出面阻擋竟被乙○○踢，其一時抓狂，始會去找乙○○
    談判等語，顯見本案係己○○臨時起意而為，不可能事前與
    甲○○謀議，乙○○指被告甲○○亦在場參與，並非事實等
    語，為被告甲○○辯護。(二)另訊據被告己○○則坦承有持鐵
    管毆打乙○○及淋汽油之事實，惟否認有剝奪乙○○行動自
    由之行為及殺人之犯意，辯稱：當天係其獨自找乙○○上車
    談判，並無其他共犯，亦無強押之情事，又其於開車途中遭
    乙○○毆打，一時氣憤，始將車停在產業道路上，拿出鐵管
    毆打乙○○的頭部，並將汽油淋在乙○○頭上，其只是想教
    訓乙○○，並無殺人之犯意云云。其選任辯護人亦以：(1)證
    人丙○○、戊○○等人均證稱未於案發時間看到可疑人物出
    現在十八王公停車場附近，且乙○○攤位之工作人員亦未發
    現乙○○有遭強押之情形，乙○○稱係遭強押上車，應不足
    採信。(2)乙○○之證詞前後不一，且現場亦未發現電線或紙
    袋，其證詞不足採信。(3)被告己○○並未持開山刀砍殺乙○○，否則傷勢應更嚴重，且案發之產業道路地勢隱蔽，點燃
    打火機並非難事，然被告己○○並未點燃，顯見其只欲教訓
    乙○○，並無殺人之犯意等語，為被告己○○辯護。
二、被告己○○就本案發生之經過，雖始終辯稱僅其1 人所為，
    並無其他共犯，且係乙○○自願上車與之談判，並無剝奪乙○○行動自由之情事云云，然查：
  (一)乙○○於92年11月2 日清晨5 時許，駕車前往十八王公廟準
    備收攤，剛到廟前停車場，即遭3 名真實姓名年籍不詳之成
    年男子持類似手槍之物強押至1 台福特黑色休旅車上，並以
    紙袋套住乙○○之頭部，要其趴下，將之強行帶往臺北縣石
    門鄉華儂公司第二停車場旁之產業道路，乙○○並遭其中2
    名男子以電線綑綁等情，業據證人乙○○於偵查中及本院審
    理時到庭證述明確（見93年度偵字第4451號偵查卷第131 頁
    、本院卷第16、17頁）。且查，丙○○於92年11月2 日清
    晨5 時許，在十八王公廟門口收攤時，見乙○○平日駕駛之
    小貨車車門未關，遂向乙○○攤位之小姐詢問，惟攤位小姐
    答稱並未見到乙○○，此時有香客說車主是被人押走，丙○○即立刻通知戊○○，戊○○再通知丁○○，並與丁○○共
    同前往十八王公廟查看，發現乙○○之小貨車車門係打開的
    等情，亦據丙○○、戊○○、丁○○等人於偵查中及本院審
    理時一致結證屬實（見93年度偵字第4451號偵查卷第131 頁
    、本院卷第34、36、39、46頁、本院卷第130 頁），衡
    諸常情，倘乙○○係受己○○之邀，自願坐上己○○之車輛
    談判，應有充分之時間關鎖自己之車門，並交代攤位小姐收
    攤事宜後，再行上車，惟依前開證人之證述，乙○○下車後
    竟未將車門關上，亦未先至攤位交代探視，即不知去向，其
    離去時之匆忙、慌張、急迫，可見一斑，被告己○○辯稱係
    乙○○自願上車云云，顯不足採信。況乙○○與被告己○○
    平日即相處不睦，於案發前1 日，甫因生意問題發生衝撞攤
    位之紛爭等情，業據被告己○○自承在卷，在此積怨已久、
    新仇舊恨均未化解之情形下，實難想像乙○○有何於清晨準
    備收攤時，自願單獨受邀上車與己○○談判之可能；再查被
    害人乙○○身體健朗，如未受多人控制，面對被告1 人，單
    打獨鬥，何以會乖乖束手被打，再連續被淋下2 瓶汽油均不
    反擊，而被告己○○如亦受傷，為何不驗傷以保全證據，所
    辯其1人所為，核與經驗法則不符，不可採信。
  (二)至乙○○於92年11月5 日警詢時，雖曾稱係遭6 名人員用槍
    押走等語（見93年度偵字第4451號偵查卷第63頁），惟觀諸
    該次詢問內容較為粗略，並未就強押者之強押過程及分工情
    形詳為詢問，況乙○○於同年月7 日警詢時，即已明確指述
    「有2 個人趁我停車欲下車時，1 人1 邊從我腋下插住將我
    押到黑色休旅車，車上還有1 名歹徒……」、「……一共有
    5 個人我有看到」等語（見93年度偵字第4451號偵查卷第41
    、42頁），其後於偵查中及本院訊問時，均同此陳述，自不
    能以乙○○於92年11月5 日重傷未癒時之簡略陳述，否定其
    於偵查中及本院訊問時證述之可信性。另查，乙○○遭強押
    上車後，即遭該坐於後座之2 名男子以紙袋罩住頭部，其後
    並以電線將之綑綁等情，亦據證人乙○○於偵查中及本院訊
    問時指述明確，衡諸證人乙○○既已證稱係遭被告己○○、
    甲○○以外之不明人士強押上車，就車內發生之事，應無另
    行杜撰編造之必要，其上開證詞，尚堪採信；至其就紙袋事
    後如何脫落、係在車上或在下車後始遭電線綑綁等細節事項
    ，前後證述雖略有出入，惟審酌上開細節均係在遭受壓制、
    極為慌亂恐懼之情形下所經歷，且本院行交互詰問時，距事
    發時間已2 年有餘，就細節情形難免有記憶模糊之現象，則
    就上開歧異之部分，自應以較接近案發時間即於偵查中之證
    述較為可信，被告己○○之辯護人執此辯稱乙○○有關遭強
    押上車之證述全屬虛構，尚不可採。
  (三)又證人丙○○、戊○○雖均證稱未於案發時間看到可疑人物
    出現在十八王公停車場附近等語，然十八王公廟為香火鼎盛
    之廟宇，常有陌生之香客、遊客穿梭來往，以一般人之注意
    程度，顯難分辨何謂「可疑人物」，況證人丙○○亦稱：「
    （在當時你是否有看到可疑的人物在該處？）沒有，因為當
    地香客太多。」（見本院卷第40頁），證人戊○○則係稱
    沒有注意有無可疑人物（見本院卷第48頁），自不能單憑
    前述證人未能發現十八王公廟附近有何可疑人物，即認乙○○並無遭3名男子強押上車之情事。
  (四)綜上所述，被告乙○○、甲○○及另3 名不詳姓名年籍之成
    年男子，係分乘2 台汽車，由該3 名身份不詳之成年男子先
    駕車至十八王公廟前停車場，持狀似手槍之物將乙○○強押
    上車，並以紙袋將罩住乙○○頭部，駛往前述產業道路與己○○、甲○○會合，己○○並命其中2 名不詳姓名之成年男
    子以電線將乙○○綑綁等情，應堪認定，被告前開辯解，不
    足採信。
三、另被告甲○○固自始否認曾參與本案，辯稱：案發當時其在
    高雄家中睡覺，不可能出現在十八王公廟毆打乙○○云云，
    並聲請傳訊證人謝家燕作為其不在場之證明，然查：
  (一)證人乙○○於本院審理時，證稱其遭強押至臺北縣石門鄉華
    儂公司第二停車場旁之產業道路時，被告己○○、甲○○已
    在該處等候，其被強拉下車後，其中2 名不詳姓名之成年男
    子即以電線將之綑綁並架住，由己○○、甲○○持鐵管及開
    山刀毆砍其頭部、胸部等語（見本院卷第17、18頁），核
    與其於警詢及偵查中證述之情節大致相符，且被告甲○○為
    被告己○○之妻舅，之前曾至十八王公廟己○○之攤位幫忙
    ，故乙○○、丁○○、丙○○、戊○○均認識甲○○乙節，
    亦據乙○○、丁○○、丙○○、戊○○等人於本院結證屬實
    （見本院卷第136 頁、卷第20、40、47頁），則以被害
    人乙○○與被告甲○○之熟識程度，並佐以乙○○及己○○
    均一致陳稱當時天色已亮、視線清晰等情形，乙○○亦當無
    將其他人誤認為甲○○之可能；況乙○○與被告甲○○間並
    無恩怨仇恨，衡情應無憑空虛構甲○○亦在場參與之必要，
    其前開證述，自堪採信。又被告甲○○之辯護人雖以丁○○
    證稱其至醫院探視乙○○時，乙○○最初僅說係己○○帶幾
    個年輕人來打伊，並未提及甲○○，其後丁○○告知己○○
    打電話來之後，乙○○始稱亦有遭甲○○毆傷等情，質疑乙○○乃受此影響，刻意誣攀甲○○云云，然查：被害人乙○○送醫急救時，因失血過多，有低血量休克之情形，此有馬
    偕紀念醫院診斷證明書1 件在卷可稽（見93年度偵字第4451
    號偵查卷第79頁），而證人丁○○亦證稱：「（你接到己○○打電話給你之前有無與乙○○說話？）沒有說很多，因為
    他那時半昏迷。」（見本院卷第131 頁），顯見乙○○當
    時之身體狀況及精神狀況均甚為虛弱，自不能僅以其在此情
    況下未明確提及甲○○，即認其事後所為較為詳盡且有指明
    甲○○亦參與其中之證述，有何誣攀編造之情事。
  (二)復查，證人丁○○於92年11月2 日晚上8 時3 分，接到被告
    己○○借用被告甲○○之兄曾廣凡之0000000000號手機所撥
    打之電話，己○○於電話中坦承乙○○遭打傷之事係其所為
    ，並說「排骨」（即乙○○）死了，其也要自殺，及一些過
    去的事情，之後電話並未掛好，丁○○即聽到己○○身旁之
    人說「要戰爭就要有子彈」、「你昨天只拿5,000 元如何能
    交代」、「『排骨』沒死」等語，己○○則稱「我很辛苦，
    不然問你姊就知道」，此有丁○○所使用之0000000000號行
    動電話通聯紀錄1 份附卷可憑（見93年度偵字第4451號偵查
    卷第18頁），並據證人丁○○於偵查中及本院審理時證述明
    確（見93年度偵字第4451號偵查卷第134 、135 頁、本院卷
    第132 、135 頁），又證人丁○○雖無法從聲音確認該名
    說「要戰爭就要有子彈」、「你昨天只拿5,000 元如何能交
    代」、「『排骨』沒死」等語之人即為被告甲○○，然從己○○回稱「我很辛苦，不然問你姊就知道」一語，及被告甲○○亦自承被告己○○當天中午到高雄之後，2 人即一直在
    一起等情以觀，該名在被告己○○身邊且與之交談之人，應
    即為被告甲○○無誤，又其既稱「要戰爭就要有子彈」、「
    你昨天只拿5,000 元如何能交代」、「『排骨』沒死」等語
    ，顯然就毆砍乙○○之事知悉並曾參與，更可佐證乙○○所
    指被告甲○○當時亦在場共同毆砍乙事，應非虛捏之詞。
  (三)至證人即被告甲○○之未婚妻庚○○雖到庭證稱92年11月1
    日晚上6 點半下班後，即與被告甲○○至高雄五甲夜市吃晚
    餐，吃完飯後共同回到甲○○位於高雄市○鎮區○○路31號
    2 樓住處看電視、睡覺，翌日接近中午時，甲○○接到己○○的電話後，即起床接己○○至附近吃飯，又晚上8 點多曾
    與被告己○○、甲○○一起至五甲唱歌，唱到11、12點才一
    起回甲○○住處等情，固與被告甲○○與本院陳述之經過情
    形大致相同，然查：
  (1)被告甲○○於偵查中就92年11月2 日發生之事，陳稱：「（
    11月2 日凌晨有去押乙○○？）沒有。我那天在高雄。我那
    天在家裡睡覺，隔天禮拜天，我與朋友出去，我有用信用卡
    消費……那段時間，有一天斌（及己○○）快中午時他打電
    話來我家說他已到高雄，他有到我家，與我、凡（即曾廣凡
    ）、凡的朋友6 、7 人喝酒。斌有說他與人發生衝突，有打
    架。我們中午喝，一直到晚上8 、9 點，我有喝醉。」（見
    93 年 度偵字第4451號偵查卷第154 頁），被告己○○則稱
    ：「我早上10點左右在承德路坐統聯去高雄。我自己的車停
    在淡水。我車子留給我太太做生意用。那天高速公路沒有塞
    車。我下午3 、4 點到高雄。我打電話給翔，請他來載我，
    他到高雄火車站附近的便利商店載我。他開他哥哥的車來，
    他先載我去他家，然後在附近的小吃店吃飯。我打電話給賢
    時，是在翔的家裡。」等語（見93年度偵字第4451號偵查卷
    第186 頁），均未曾提及當日曾見到甲○○之女友庚○○，
    或與庚○○共同唱歌等事，卻於事發近2 年後，始稱庚○○
    當天亦曾出現並共同唱歌，就此情形觀之，已不無事後勾串
    之嫌。
  (2)又證人庚○○就何以能清晰記憶92年11月2 日當天發生之事
    ，雖稱乃因第一次見到甲○○之姊夫，故印象特別深刻云云
    （見本院卷第106 頁），然關於第1 次見到己○○之地點
    ，其稱係晚上8 點多在五甲唱歌時看到（見同上卷第103 頁
    ），甲○○則稱吃完飯後先與己○○回家，找庚○○一起去
    唱歌，3 人一起從家中出發云云（見同上卷第117 頁），又
    關於己○○唱歌時有無喝酒乙節，庚○○證稱唱歌時並未喝
    酒，己○○亦未喝醉（見同上卷第104 、105 頁），甲○○
    則稱唱歌時3 人均有喝酒，己○○當時說話不太清楚，看的
    出來有喝酒，其與庚○○喝啤酒、己○○喝烈酒，有向己○○敬酒云云（見同上卷第119 頁），倘確如證人庚○○所言
    ，92年11月2 日當天係第一次見到己○○，故印象特別深刻
    ，何以就第一次見面之地點及當時己○○有無喝酒、是否喝
    醉等重要之第一印象，竟與被告甲○○之陳述大相歧異？又
    被告己○○11月2 日晚上確有喝酒，撥打電話予丁○○時，
    亦有醉意等情，業據被告己○○、證人丁○○陳述甚詳（見
    93年度偵字第4451號偵查卷第153 頁、本院卷第131 頁）
    ，則證人庚○○前開證詞，即顯與事實不符。再者，依證人
    丁○○所使用之0000000000號行動電話通聯紀錄顯示，被告
    己○○係於11月2 日晚上8 時3 分撥打電話予證人丁○○，
    其通話時間為1,570秒，基地台位置在高雄市○鎮區○○路
    286-2 、286-4 號樓頂，此有該通聯紀錄1 紙在卷足參（見
    93年度偵字第4451號偵查卷第18頁），被告己○○於偵查中
    亦陳稱係在被告甲○○家中撥電話予丁○○（見93年度偵字
    第4451號偵查卷第186 頁），核與前開通聯資料大致相符，
    然證人庚○○與被告甲○○竟稱該段時間係與己○○在五甲
    唱歌云云，其證詞之可信性，自堪質疑。
  (3)另查，本件事發時間為92年11月2 日清晨，距證人庚○○於
    94年12月21日至本院作證已有超過2 年之時間，其雖稱係因
    當天第一次見到甲○○之姊夫，故印象深刻云云，惟就該初
    次見面之地點、情形等，其所述均與甲○○之陳述及實際狀
    況不符，已如前述；反觀其對於見到己○○前一天即92年11
    月1 日晚上何時下班、至何處用餐、何時就寢、翌日何時起
    床、甲○○何時接到電話等再平凡不過之瑣事，竟能於時隔
    2 年多後，仍牢記在心，且與被告甲○○之陳述幾乎一致，
    衡諸一般人之經驗法則及記憶能力，實難以想像。且證人庚○○及被告甲○○均一致陳稱係於11月2 日接近中午接到己○○之電話，其後甲○○即出門接己○○云云，惟被告己○○於偵查中乃陳稱：「我早上10點左右在承德路坐統聯去高
    雄。我自己的車停在淡水。我車子留給我太太做生意用。那
    天高速公路沒有塞車。我下午3 、4 點到高雄。」（見93年
    度偵字第4451號偵查卷第186 頁），是關於被告己○○到達
    高雄後打電話予被告甲○○之時間，證人庚○○及甲○○之
    陳述，亦顯與被告己○○不符。又衡諸被告己○○離開臺北
    縣石門鄉華儂公司第二停車場旁產業道路之時間約為92年11
    月2 日清晨5 時30分至6 時之間，縱其未先返家收拾衣物（
    被告己○○自稱此次離開台北超過1 個月，除高雄外，尚前
    往板橋、桃園、台南、花蓮、彰化等地，見本院卷第128
    頁），而直接開車前往淡水搭乘捷運，其到達淡水之時間應
    已接近早上七點，又自淡水乘坐捷運至台北火車站至少需約
    半小時，而到達台北火車站後步行至承德路買票搭乘客運，
    亦需花費20分鐘左右，故縱使不論中途等待或可能塞車之延
    滯，被告己○○搭上客運之時間，最快亦應接近早上8 點，
    依一般假日高速公路路況及客運行駛之速度，顯無可能於中
    午以前到達高雄，是被告甲○○及證人庚○○陳稱係在接近
    中午時接到己○○之電話，甲○○並於中午12點多接到甲○○等情，即均不足採信。
  (四)至得利開發事業股份有限公司雖曾提供被告甲○○92年11月
    份之出勤表，惟觀諸該出勤表中11月1 日之出勤紀錄，僅有
    上班時間，而無下班時間，此有該出勤表可資參佐（見93年
    度偵字第4451號偵查卷第161 頁），又偵查卷所附甲○○於
    高雄刷卡消費之簽帳單，其時間亦在11月1 日中午，有該信
    用卡簽單1 張在卷足憑（見93年度偵字第4451號偵查卷第
    173 頁），是縱認被告甲○○於92年11月1 日中午前確有在
    高雄上班及消費之紀錄，以高雄至臺北縣石門鄉所需之車程
    時間計算，其仍有可能於92年11月2 日清晨5 時許抵達石門
    ，上開證據，自不足以證明甲○○未參與本案。又證人丙○○於偵查中及本院審理中均證稱92年11月2 日凌晨與被告己○○喝酒時，2 人並未談到有關乙○○之事（見93年度偵字
    第4451號偵查卷第133 頁、本院卷第36頁），是辯護人辯
    稱被告己○○係當天與丙○○喝酒時，談及遭受乙○○欺負
    之事，一時氣憤，始臨時起意毆打乙○○，不可能事先聯絡
    被告甲○○共謀為之云云，顯與證人丙○○之證詞不符，不
    足憑採。
  (五)綜上所述，被告甲○○於前述時、地，與被告己○○共同毆
    砍乙○○之事實，除據乙○○證述明確外，並有丁○○之證
    詞及0000000000號行動電話通聯紀錄可資佐證，至證人庚○○為被告甲○○之未婚妻，在情感上，本難期對甲○○作出
    不利之證述，且觀其證述內容，亦與被告甲○○、己○○之
    陳述及事實情況多有矛盾之處，顯不足採信，則被告甲○○
    確有前述與被告己○○共同毆砍乙○○之事實，應堪認定。
四、復按殺人未遂罪之成立，以有戕害他人生命之故意，著手於
    刺殺之實行而未發生死亡之結果為要件。故行為人是否具有
    殺人之故意，加害時所用器具，被害人受傷多寡以及受傷部
    位是否為致命之處，雖可藉為認定有無殺意之心證，但究不
    能據為絕對之標準，尚須就行為人主觀犯罪認識與客觀犯罪
    事實，參酌社會上一般經驗法則論理為斷（最高法院84年度
    臺上字第403 號判決意旨參照）。被告己○○雖坦承有持鐵
    管毆打乙○○頭部，並對之淋灑2 瓶汽油之情事，惟矢口否
    認有殺害乙○○之故意，辯稱只是想給他一點教訓云云，然
    查：
  (一)關於乙○○被強押至臺北縣石門鄉華儂公司第二停車場旁之
    產業道路後，遭被告己○○、甲○○毆砍之經過，業據被害
    人乙○○於偵查中結證稱：「……我看見斌拿鐵管，曾拿著
    1 支開山刀，斌叫3 人用電線將我捆住，2 人押住我，斌用
    鐵管打我的頭，再向曾拿開山刀砍我的頭，他砍我頭3 下，
    腳是被己○○拿鐵管打的，斌說要讓我死。開山刀的長度約
    35公分，後來曾將開山刀交給斌後，曾改拿鐵管打我胸部及
    頭部。斌打的較多，曾打的較少。我倒地後，又被其他人拉
    起來，斌拿2 罐600cc 礦泉水罐裝著汽油，從我頭上淋下去
    ，斌再拿打火機有點火，但風大，點不起來，附近我聽到有
    其他人的聲音，但沒有看見人，其中抓我的1 個人說快走，
    有人來了，當時天已亮，約6 點，他們就開車走了。……」
    等語（見93年度偵字第4451號偵查卷第131 頁），核與其於
    本院證述之情節、過程大致相符。至乙○○於本院證述時，
    雖稱甲○○亦有用開山刀砍其頭部，然此部分與其於警詢、
    偵查中一致陳稱僅己○○持開山刀砍其頭部等語，尚有歧異
    ，應係時間久遠、記憶模糊所致，自以其於偵查中之前開證
    述，較為可採。又被告雖否認有持開山刀砍殺乙○○頭部及
    欲點火燒乙○○之情事，惟乙○○所受頭皮7X 1X 1 公分、
    3 X 1 X2公分撕裂傷，左上臂1.5 X0.5X1公分撕裂傷，由於
    傷口邊緣整齊，應係遭利器所傷較為可能，有馬偕紀念醫院
    93 年6月7 日馬院醫急字第931713號函在卷可稽（見93年度
    偵字第4451號偵查卷第105 頁），而扣案之鐵管1 支，其中
    1 端外翻突起表面規則、另1 端為不規則斷面，業經本院當
    庭勘驗明確（見本院卷第54頁），是該外翻突起表面規則
    之1 端，既無銳利之邊緣，顯無可能造成整齊之撕裂傷，而
    不規則斷面之1 端，雖有可能劃破人體皮膚，然因其表面不
    規則，亦無可能造成邊緣整齊之傷口，是被告辯稱僅以該支
    鐵管毆打乙○○，即不可採。另被告又辯稱該地位置隱蔽，
    其若有意點燃打火機引燃乙○○身上之汽油，並非難事，惟
    其僅點燃打火機在旁抽煙聊天，並未欲引燃乙○○身上之汽
    油云云，然查，案發之產業道路兩側種植樹木，隔著防風林
    即為海邊，此業經本院至現場勘驗屬實，製有勘驗筆錄附卷
    可參（見本院卷第74頁），是觀諸該地瀕臨海邊，易受海
    風吹拂之地理環境，乙○○證稱己○○於淋灑汽油後，本欲
    點打火機引燃汽油，惟因風大無法點燃等語，尚屬可信，且
    被告乙○○既自承係在抓狂、極為生氣之情況下，連續以2
    瓶汽油淋至乙○○頭上（見本院卷第52頁），亦殊難想像
    其竟能在盛怒下淋灑汽油之後，在旁悠然點煙聊天，其所辯
    顯悖離常情，不足採信。是本院斟酌被害人乙○○前開偵查
    中之證述，及其受有頭皮7X 1X 1 公分、3 X 1 X2公分2 處
    撕裂傷，左上臂1.5 X0.5X1公分撕裂傷、雙側腹股溝7 X3公
    分擦傷等傷害，認乙○○遭強押至產業道路後，係先遭2 名
    不詳姓名之人以電線綑綁架住，再由己○○手持鐵管擊打乙○○之頭部1 下，復轉向甲○○拿取開山刀朝向乙○○之頭
    部砍殺2 刀（因乙○○頭部僅有2 處邊緣整齊之撕裂傷），
    甲○○再持前述鐵管朝乙○○之身體用力重擊數下，嗣己○○以礦泉水瓶裝盛之汽油2 瓶，由乙○○之頭部淋下，並持
    打火機試圖點火，惟因該處風大無法點燃，且發現疑似有人
    接近該處，始匆忙逃離等情，堪以認定。
  (二)由上可知，被告己○○、甲○○係於乙○○遭強押至產業道
    路之前，已分持鐵管及開山刀在該處等待，嗣乙○○到達後
    ，即以前述鐵管、開山刀揮擊或砍殺乙○○之頭部、身體等
    部位，衡諸該鐵管經本院當庭勘驗結果為：鐵製中空，長度
    71公分、直徑2.5 公分，重1 公斤（見本院卷第54頁），
    以之重擊人體重要且脆弱之頭部，極有可能造成死亡之結果
    ，應為被告己○○、甲○○所得預見，另開山刀雖未扣案，
    然據被害人乙○○證稱長度約35公分（見93年度偵字第4451
    號偵查卷第131 頁），則以此種利器砍殺頭部，亦可想見足
    以造成死亡之情形；又汽油乃易燃液體，經引燃後極易引發
    猛烈之火勢，如將汽油潑灑於人體後引燃，足以致人於死，
    亦為一般常識，則被告己○○於乙○○遭砍殺後，再以2 瓶
    礦泉水瓶裝合計超過1,000cc 之汽油，從乙○○之頭部淋下
    ，並試圖點燃打火機引燃汽油，自有殺人之故意甚明。再觀
    諸被告己○○、甲○○刻意選在人煙罕至、位置偏僻之產業
    道路上，以前揭方式毆砍乙○○及潑灑汽油，且於發現人聲
    後，即逃離現場，任由受傷倒地之乙○○自生自滅之情形，
    及乙○○遭砍殺後即倒臥路邊，無力步出求救，因而造成低
    血量休克，幸獲途經該處之外勞發現報警送醫急救，經輸血
    後始未死亡等情，亦足見乙○○受傷之重及被告己○○、甲○○任由乙○○死亡之心態，自難謂被告乙○○、甲○○並
    無殺人之故意。
  (三)此外，被告己○○於本院訊問時，自陳常被乙○○欺負，乙○○亦曾毆打其太太，並於事發前1 日開車衝撞其攤位，其
    當時非常生氣，認為乙○○「吃人夠夠」，想與乙○○同歸
    於盡等語（見本院卷第49~51 頁），被害人乙○○亦結證
    稱被告己○○在砍殺時曾說「給他死」，並曾說要將其燒死
    推到海裡等語（見本院卷第18頁），而己○○於同日晚間
    8 時許打電話給丁○○時，對丁○○稱如果排骨（即乙○○
    ）死了，其也要自殺云云，業據證人丁○○結證屬實（見本
    院卷第131 頁），更足以證明被告己○○係在積怨已久且
    極度憤怒之情況下，事先邀集甲○○及另3 名姓名年籍不詳
    之成年男子，並準備鐵管、開山刀、汽油等兇器，先將乙○○押至偏僻之產業道路，再與甲○○分持鐵棍、開山刀等毆
    砍乙○○致命之部位，並以汽油淋灑乙○○，企圖引燃焚燒
    ，其等間確有殺人之犯意聯絡，應至為明確。
  (四)綜上所述，被告己○○、甲○○之前開辯解，均非可採，本
    件事證明確，應依法論科。
五、核被告己○○、甲○○所為，均係犯刑法第302 條第1 項之
    以非法方法剝奪他人行動自由罪及同法第271 條第2 項、第
    1 項之殺人未遂罪。被告己○○、甲○○及其他3 名真實姓
    名年籍不詳之成年男子間，就前述犯行，具有犯意聯絡及行
    為分擔，為共同正犯。又被告己○○、甲○○所犯上開2 罪
    間，有方法結果之牽連關係，應從一重之殺人未遂罪處斷。
    另被告己○○、甲○○均已著手於殺人犯行之實施，惟因風
    大無法點燃打火機，且嗣後乙○○經路人發現緊急送醫急救
    ，始未生死亡之結果，其犯罪尚屬未遂，爰依刑法第26條前
    段之規定，按既遂犯之刑度減輕其刑。爰審酌被告己○○為
    被害人乙○○之姪子，縱與乙○○之間有何恩怨糾紛，亦應
    透過家族長輩之協調，謀求解決之道，或循法律途徑，維護
    自身權益，竟捨此不為，邀集被告甲○○及其他3 名男子，
    以強押、毆砍致命部位、淋灑汽油企圖焚燒之方式，欲置乙○○於死地，惡性重大，且事後對案情真相復多所隱瞞，飾
    詞卸責，毫無悔意，亦未曾向被害人乙○○道歉或賠償，犯
    後態度惡劣；另被告甲○○則為被告己○○之妻舅，應係得
    知被告己○○與乙○○素來不睦，其姊亦曾遭乙○○毆打，
    始與己○○共謀強押並殺害乙○○，惡性較己○○輕，惟自
    始否認涉案，飾詞狡辯，亦無悔意，及被告2 人參與之程度
    、情節、當時所受刺激，被害人乙○○受傷情形，並其等之
    生活狀況、品行、智識程度等一切情狀，分別量處如主文所
    示之刑，以資懲儆。另扣案之鐵管1 支為被告己○○所有，
    且係供本案犯罪所用之物，業據其陳述在卷，爰依刑法第38
    條第1 項第2 款之規定宣告沒收。至被告己○○持以砍殺乙○○之開山刀1 把，並未扣案，無證明尚屬存在，復無任何
    證據證明係屬被告己○○、甲○○或其他共犯所有，自無庸
    宣告沒收，併此敘明。
據上論斷，應依刑事訴訟法第299 條第1 項前段，刑法第28條第
271 條第2 項、第1 項、第302 條第1 項、第55條、第26條前段
、第38條第1項第2款，判決如主文。
中    華    民    國    95    年    1     月    20    日
                  刑事第二庭審判長法  官  林清吉
                                  法  官  張國棟
                                  法  官  馬傲霜
以上正本證明與原本無異。
如不服本判決，應於判決送達後10日內，向本院提出上訴狀。
                                  書記官  陳玉瓊
中    華    民    國    95    年    1     月    25    日
附錄本判決論罪科行依據之法條：
中華民國刑法第271條第1項、第2項
  殺人者，處死刑、無期徒刑或10年以上有期徒刑。
  前項之未遂犯罰之。
中華民國刑法第302條第1項
  私行拘禁或以其他非法方法，剝奪人之行動自由者，處5 年以
  下有期徒刑、拘役或300元以下罰金。


司法院資訊處製作；財團法人民間司法改革基金會備份。
